臺灣高等法院高雄分院刑事判決　　　　　　　　　　九十一年度上訴字第一一五號
　　上　訴　人
　　即　被　告　子○○
右上訴人因洗錢防制法等案件，不服台灣高雄地方法院八十九年度訴字第一八九九號
中華民國九十年十月十二日第一審判決（起訴案號：台灣高雄地方法院檢察署八十八
年度偵字第二八四一九、三０四一五號），提起上訴，本院判決如左：
    主  文
上訴駁回。
子○○緩刑參年。
    事  實
一、子○○因罹患口腔癌需款就醫，竟於民國八十七年四月間，以新臺幣（下同）二
    十萬元之代價，盤讓李欣輝（另經公訴人為不起訴處分確定）位於高雄市新興區
    ○○○路二五七號「山水汽車百貨行」之經營權，又以經營精品店為由，以賴政
    宏（另經公訴人為不起訴處分確定）名義申請設立「尹環精品服飾店」，隨即獲
    取該不知情二人之同意，以渠等名義分別與美商美國銀行（以下簡稱美國銀行）
    、荷蘭商業銀行（以下簡稱荷蘭商銀）、財團法人聯合信用卡處理中心（以下簡
    稱聯合信用卡中心）簽約，成為美國銀行、荷蘭商銀及聯合信用卡中心之特約商
    店，並分向彰化銀行高雄分行及前鎮分行開設帳號00000000000─七
    ○○號李欣輝帳戶及帳號00000000000─一○○號賴政宏帳戶，作為
    掩飾、隱匿犯常業重利罪所得財物之工具。子○○旋即與不詳姓名年籍綽號「茶
    壺」之成年男子共同基於常業重利及常業洗錢之犯意聯絡，自八十七年五月中旬
    起，共同在高雄市新興區○○○路二五七號「山水汽車百貨行」內經營地下錢莊
    ，其經營方式為對外刊登借貸廣告，並以電話號碼0000000號、0000
    000號及0000000000號為聯絡工具，招攬需款孔急之人前來以信用
    卡刷卡借款，未實際從事貨品買賣交易而刷卡，並由其貸予刷卡金額九成之現金
    予借款人（即每刷卡一萬元，預扣利息一千元，實際貸予九千元），再依刷卡金
    額向美國銀行、荷蘭商銀及聯合信用卡中心等簽約銀行請款，而收取月息至少十
    分以上（利息之高低需視簽約銀行核撥款項之時間而定，月息十分係以簽約銀行
    於一個月後核撥款項計算）之與原本顯不相當之重利，並恃以為生。另自八十七
    年十一月間起，因綽號「茶壺」之人退出，再與蘇桂煌（業經原審法院判處有期
    徒刑一年二月，罰金新台幣一百萬元，緩刑三年確定）共同基於常業重利及常業
    洗錢之犯意聯絡，以月薪四萬五千元之代價，僱用蘇桂煌繼續經營地下錢莊，乘
    如附表所示李欣文等二十九人需款週轉急迫之際，以上開方式貸以金錢，而取得
    與原本顯不相當之重利，並以之為常業，藉此放款牟利而賴以維生。隨後持各借
    款人刷卡之帳單，向前開簽約銀行請領帳款，而匯入前開作為掩飾之李欣輝、賴
    政宏二人之帳戶內，渠等透過此洗錢之方式掩飾、隱匿因犯常業重利罪所得之財
    物。嗣於八十八年十一月十九日下午三時，為警持臺灣高雄地方法院檢察署檢察
    官核發之搜索票在上址當場查獲，並扣得子○○申請使用及其所有之刷卡機及刷
    卡端末機各二台、帳本一本、存摺三本、估價單一本、名片四張、商店代號章、
    退件領款章及公司章各二枚及簽帳單四百十七張。
二、案經高雄市政府警察局移送臺灣高雄地方法院檢察署檢察官偵查起訴。
    理  由
一、訊據上訴人即被告子○○矢口否認常業重利犯行，辯稱：我向借款人取得借款金
    額百分之十利息，須扣除銀行手續費百分之三及營業稅百分之五，我實際獲利百
    分之二，不算重利云云。經查：
(一)右揭事實，迭據被告及同案被告蘇桂煌於警訊、偵查中及原審審理時坦承不諱，
    核與附表所示之被害人李欣文、甲○○、寅○○、宇○○、己○○、林永輝、黃
    豐仁、庚○○、丙○○、地○○、酉○○、午○○、天○○、卯○○、辛○○、
    戌○○、壬○○、辰○○、丁○○、乙○○、玄○○、未○○、董鴻國、戊○○
    、洪必文、丑○○、宙○○、申○○、巳○○等人於警訊中指述之情節相符，並
    有刷卡機及刷卡端末機各二台、帳本一本、存摺三本、估價單一本、名片四張、
    商店代號章、退件領款章及公司章各二枚及簽帳單四百十七張扣案可佐。
(二)按刑法之重利罪係專為保護經濟上弱者之債務人所設，故僅需乘借款人急迫、輕
    率、無經驗，對之貸予金錢，而取得於原本顯不相當之重利，即與該罪之構成要
    件合致，至債權人付出之成本若干，甚或債權人於取得重利後，如何分配其重利
    所得，均與該罪之成立與否不生影響。被告從事刷卡借現金之行為，貸予不特定
    人其刷卡金額九成之金錢，旋即可經由向簽約銀行之請款，取得與刷卡金額相同
    之款項，以特約商店於消費者刷卡消費後，翌日即可向簽約銀行請款，簽約銀行
    亦多會於數日內核撥款項，則被告可於短短數日間即取得刷卡金額一成之金額做
    為利息，依此比例折算，縱將銀行核撥款項之時間訂為一月，被告所能取得之月
    息約十分，換算為年息約為一百二十分，顯已超過民法第二百零五條所規定週年
    百分之二十之法定利率甚多，況銀行核撥款項之時間常僅需數日，被告因而獲取
    之利息更遠甚於此，被告所為顯與刑法重利罪之構成要件合致，至被告將所取得
    之利息用以支付營業稅或銀行手續費等費用，均無礙於被告犯行之成立。又按刑
    法上所規定之常業罪，只須有賴某種犯罪為業之意思，而有事實之表現為已足，
    不以藉該犯罪為唯一生存之必要，縱令尚有其他職業，亦無礙成立常業罪，最高
    法院八十八年度台上字第三○二三號裁判可資參照。
(三)被告於警訊時已供稱並未實際從事汽車百貨及精品服飾，只有經營借款業務，然
    被告放款之對象係以刊登廣告之方式向不特定之大眾招攬，人數非少，並以欲扣
    利息之方式放款，經營之時間又非短，所收之利息復高達月息十分，且反覆透過
    洗錢之方式掩飾、隱匿因犯常業重利罪所得之財物，堪認被告等係以重利貸款及
    洗錢為業，並恃以維生，所為核與常業重利罪及常業洗錢罪之要件相合。被告所
    辯前揭詞，核係卸責之詞，不足採信。本件事證明確，被告犯行洵堪認定。
二、查被告自八十七年五月中旬起與不詳姓名年籍綽號「茶壺」之成年男子經營地下
    錢莊，並自八十七年十一月間起，僱用同案被告蘇桂煌繼續經營地下錢莊放款收
    取利息，再利用李欣輝及賴政宏之銀行帳戶掩飾、隱匿渠等因犯常業重利罪所得
    之財物，並均以之為業，恃以維生之行為，核被告所為，係犯刑法第三百四十五
    條之常業重利罪及洗錢防制法第九條第二項之常業洗錢罪。公訴人認被告係犯洗
    錢防制法第九條第一項之洗錢罪，容有未洽，惟起訴之基本社會事實同一，本院
    自得予以審理，爰依法變更起訴法條，併此敘明。被告分別與同案被告蘇桂煌及
    不詳姓名年籍綽號「茶壺」之成年男子間，有犯意之聯絡及行為之分擔，均為共
    同正犯。被告所犯上開常業重利罪及常業洗錢罪間，有方法結果之牽連關係，應
    依刑法第五十五條規定應從一重之常業洗錢罪處斷。又被告對其所犯洗錢罪部分
    ，於偵、審中自白，均應依洗錢防制法第九條第四項規定減輕其刑。
三、被告犯罪事證既明，原判決依據洗錢防制法第九條第二項、第四項、第十二條第
    一項，刑法第十一條前段、第二十八條、第三百四十五條、第五十五條、第四十
    二條第三項、第三十八條第一項第二款，罰金罰鍰提高標準條例第一條前段規定
    ，並審酌被告不思循正途謀生，竟以變相「假刷卡消費，真借款」之方式，貸款
    予急需款項之人，獲取暴利，破壞國家經濟金融體制及信用卡信用交易制度，惡
    性非輕，惟念被告犯後坦承犯行，尚知悔悟，且被告因罹患口腔癌需款就醫，所
    生危害等一切情狀，量處有期徒刑一年六月，並就罰金刑部分諭知易服勞役之折
    算標準，以資懲儆。又說明被告因犯常業洗錢罪所得如附表所示犯罪所得財物，
    應依洗錢防制法第十二條第一項規定發還各該附表所示之被害人；至扣案之刷卡
    機及刷卡端末機各二台、帳本一本、存摺三本、估價單一本、名片四張、商店代
    號章、退件領款章及公司章各二枚及簽帳單四百十七張，為被告所有，業經被告
    供承在卷，且為與共犯供犯罪所用，均應依刑法第三十八條第一項第二款規定併
    予宣告沒收。原判決認事用法均無違誤，量刑亦稱妥適，被告上訴意旨，否認犯
    罪，指摘原判決不當，核無理由，應予駁回。
四、查被告前於七十二年間因賭博、票據法、公共危險等案件，經法院判處有期徒刑
    二年十一月確定在案，並於七十五年五月二十四日執行完畢，有臺灣高雄地方法
    院檢察署刑案資料查註紀錄表及臺灣高等法院被告全國前案紀錄表各一份在卷可
    參，其於前案執行完畢後五年以內未曾受有期徒刑以上刑之宣告，因一時貪慾，
    短於思慮，致罹刑典，經此偵審程序及刑之宣告，當知所警惕，應無再犯之虞，
    且被告目前罹患口腔癌，已永久喪失咀嚼機能，張口不全，除流質食物外，無法
    進食，有長庚紀念醫院診斷證明書一份在卷可憑，本院認被告所宣告之刑，以暫
    不執行為適當，併予宣告緩刑三年，以啟自新。
五、公訴意旨另以：被告上開犯行，使銀行陷於錯誤而付款納入李欣輝、賴政宏二人
    之帳戶內，因認被告另涉犯刑法第三百三十九條第一項之詐欺取財罪嫌云云。惟
    查：被告從事刷卡借現金之行為，其與借款人即持卡人間，均知渠等之間並無交
    易之事實，而依信用卡交易之模式，被告係經持卡人提供其所有之信用卡刷卡後
    ，由被告貸予刷卡金額九成之現金，被告基於銀行間之特約商店約定，向銀行請
    領持卡人刷卡金額之款項，持卡人基於與銀行間之信用卡契約，由銀行先行墊付
    款項，持卡人再於次月向銀行給付刷卡金額之款項，準此，被告確有接受持卡人
    之簽帳，並給付對價予持卡人，被告嗣後向銀行請領款項，被告實無施用詐術或
    不法所有意圖可言，至被告違反其與銀行間特約商店約定，接受非消費性之簽帳
    ，而向簽約銀行請款，僅係被告違約之民事問題，尚難以詐欺取財罪名相繩。此
    外，復查無其他積極證據足認被告確有公訴人所指此部分詐欺之犯行，惟此部分
    與前述論罪科刑部分有裁判上之一罪關係，爰不另為無罪之諭知。
據上論斷，應依刑事訴訟法第三百六十八條，刑法第七十四條第二款，判決如主文。
本案經檢察官張其主到庭執行職務。
中    華    民    國     九十一     年       四       月      二十三    日
                              臺灣高等法院高雄分院刑事第六庭
                                  審判長法官  王憲義
                                        法官  張意聰
                                        法官  范惠瑩
右正本證明與原本無異。
如不服本判決應於收受本判決後十日內向本院提出上訴書狀，其未述上訴理由者，
並得於提起上訴後十日內向本院補提理由書狀（均須按他造當事人之人數附繕本)「
切勿逕送上級法院」。
                                      書記官  馬蕙梅
中    華    民    國     九十一     年       四       月      二十五    日
附表：
┌──┬───┬───────┬────────┐
│編號│被害人│ 刷 卡 金 額  │  犯罪所得財物  │
│    │      │  （新台幣）  │   （新台幣）   │
├──┼───┼───────┼────────┤
│一  │李欣文│四萬七千九百元│四千七百九十元  │
├──┼───┼───────┼────────┤
│二  │甲○○│一萬元        │一千元          │
├──┼───┼───────┼────────┤
│三  │寅○○│一萬二千元    │一千二百元      │
├──┼───┼───────┼────────┤
│四  │宇○○│四萬零六百元  │四千零六十元    │
├──┼───┼───────┼────────┤
│五  │林永輝│三萬元        │三千元          │
├──┼───┼───────┼────────┤
│六  │己○○│二萬元        │二千元          │
├──┼───┼───────┼────────┤
│七  │庚○○│一萬元        │一千元          │
├──┼───┼───────┼────────┤
│八  │黃豐仁│二萬九千元    │二千九百元      │
├──┼───┼───────┼────────┤
│九  │丙○○│一萬六千元    │一千六百元      │
├──┼───┼───────┼────────┤
│十  │地○○│一萬五千元    │一千五百元      │
├──┼───┼───────┼────────┤
│十一│酉○○│一萬元        │一千元          │
├──┼───┼───────┼────────┤
│十二│午○○│一萬元        │一千元          │
├──┼───┼───────┼────────┤
│十三│天○○│七千元        │七百元          │
├──┼───┼───────┼────────┤
│十四│卯○○│一萬零七百元  │一千零七十元    │
├──┼───┼───────┼────────┤
│十五│辛○○│四萬四千元    │四千四百元      │
├──┼───┼───────┼────────┤
│十六│戌○○│六千元        │六百元          │
├──┼───┼───────┼────────┤
│十七│壬○○│二萬元        │二千元          │
├──┼───┼───────┼────────┤
│十八│辰○○│三萬八千元    │三千八百元      │
├──┼───┼───────┼────────┤
│十九│丁○○│六千五百元    │六百五十元      │
├──┼───┼───────┼────────┤
│廿  │乙○○│九千元        │九百元          │
├──┼───┼───────┼────────┤
│廿一│未○○│一萬五千元    │一千五百元      │
├──┼───┼───────┼────────┤
│廿二│玄○○│八萬元        │八千元          │
├──┼───┼───────┼────────┤
│廿三│亥○○│二萬元        │二千元          │
├──┼───┼───────┼────────┤
│廿四│戊○○│二萬三千元    │二千三百元      │
├──┼───┼───────┼────────┤
│廿五│癸○○│五千元        │五百元          │
├──┼───┼───────┼────────┤
│廿六│丑○○│二萬八千八百元│二千八百八十元  │
├──┼───┼───────┼────────┤
│廿七│宙○○│二萬元        │二千元          │
├──┼───┼───────┼────────┤
│廿八│申○○│二萬元        │二千元          │
├──┼───┼───────┼────────┤
│廿九│巳○○│二萬五千元    │二千五百元      │
└──┴───┴───────┴────────┘
附錄本判決論罪科刑法條全文：
洗錢防制法第九條第一項、第二項
洗錢者，處五年以下有期徒刑，得併科新台幣三百萬元以下罰金。
以犯前項之罪為常業者，處一年以上七年以下有期徒刑，併科新臺幣一佰萬元以上一
仟萬元以下罰金。
刑法第三百四十五條
以犯前條之罪為常業者，處五年以下有期徒刑，得併科三千元以下罰金。
                                                                        Ｑ
